臺灣高等法院刑事判決　　　　　　　 100年度上訴字第1175號
上　訴　人
即　被　告　郭旭強
上　訴　人
即　被　告　古必斌
上列上訴人因妨害自由等案件，不服臺灣桃園地方法院99年度訴
字第397 號，中華民國99年6月9日第一審判決（起訴案號：臺灣
桃園地方法院檢察署98年度偵字第2549號、第4881號），提起上
訴，本院判決如下：
    主  文
原判決關於郭旭強、古必斌部分均撤銷。
郭旭強共同犯強制罪，處拘役伍拾日，如易科罰金，以新臺幣壹
仟元折算壹日。
古必斌共同犯強制罪，累犯，處拘役伍拾伍日，如易科罰金，以
新臺幣壹仟元折算壹日。
    事  實
一、古必斌於民國95年間，因施用毒品案件，經臺灣桃園地方法
    院以95年度桃簡字第1229號判決判處有期徒刑3 月確定，於
    96年4 月10日縮刑期滿執行完畢。詎其仍不知悔改，於97年
    11月27日晚間11時50分許，搭乘其友人郭旭強駕駛車牌號碼
    4923—RW號自用小客車，行經桃園縣龍潭鄉○○街某處之際
    ，適見涉嫌砸毀郭旭強之胞弟郭俊輝所有自用小客車之黃義
    文（79年10月生，已滿18歲）騎乘車牌號碼EGR—790號重型
    機車途經該處，郭旭強即駕車趨前追趕擬將黃義文攔下詢問
    ，黃義文見狀棄車跑進設於桃園縣龍潭鄉○○路336巷37 弄
    4 號之萊爾富便利商店，至該店之儲藏室將門反鎖躲避。古
    必斌、郭旭強旋跟隨進入便利商店內並由郭旭強開啟該門鎖
    （門鎖未經破壞），並質問黃義文是否有毀損車輛之行為，
    雙方隨即發生激烈口角爭執，該店店長王曉茹聞訊趕赴現場
    後即要求雙方至店外解決紛爭，惟黃義文害怕遭郭旭強等人
    暴力相向而表示不願離開，迨翌（28）日凌晨零時1  分許，
    郭旭強、古必斌竟基於妨害人行使權利之犯意聯絡，共同強
    拉黃義文雙臂，欲將黃義文拖離商店，黃義文不從，以腳抵
    住商店自動門門檻，古必斌即抬起黃義文腳部，黃義文仍以
    右手緊抓便利商店之自動門門框以抵抗，郭旭強遂徒手強拉
    黃義文右手使其鬆脫，並架住黃義文右手臂，古必斌則以手
    臂勒住黃義文脖子，共同以強暴方式將黃義文拖往店外，妨
    害黃義文留在便利商店內之權利。
二、案經黃義文訴由內政部警政署刑事警察局報請臺灣桃園地方
    法院檢察署檢察官偵查起訴。
    理  由
一、按刑事訴訟法有關傳聞法則及例外規定（第159條至159條之
    5），如條文已明定得為證據者（如第159條之1第1項），或
    依規定原則上有證據能力（如第159條之1第2項）， 但當事
    人未抗辯其有例外否定證據能力情形者，即無庸就其如何具
    有證據能力而為說明。又本院認定本件事實所引用之被告以
    外之人於審判外陳述，包括人證及文書證據等，並無證據證
    明係公務員違背法定程序所取得，且檢察官、被告於本院準
    備程序中對本院所引用之相關卷證，就證據能力均表示同意
    有證據能力（見本院卷第39、40頁），迄至言詞辯論終結前
    未再聲明異議。又該等證據，亦無刑事訴訟法第159條之4之
    顯有不可信之情況與不得作為證據之情形。本院審酌上開證
    據資料製作時之情況，尚無違法不當及證明力明顯過低之瑕
    疵，亦認為以之作為證據應屬適當，是依刑事訴訟法第159
    條至第159條之5規定，所引用之前開人證及文書證據，均有
    證據能力。
二、訊據被告2 人均矢口否認有何強制罪之犯行，被告郭旭強辯
    稱：黃義文是毀損伊胞弟所有車輛之現行犯，伊發現黃義文
    行蹤並報警，黃義文逃入便利商店內，伊和古必斌追入店內
    ，當時是店長要伊把黃義文帶出去，伊即用手靠在黃義文肩
    膀上，兩方才互相拉扯云云；被告古必斌則辯稱：當時是黃
    義文快要跌倒，伊才抱住黃義文的腳云云。經查：
  (一)前揭犯罪事實，業據告訴人即證人黃義文於偵查中結證：「
    （97年11月27日下午11時50分，發生何事？）我騎一台機車
    EGR-790從龍潭鄉○○路往中壢方向… 在我要左轉進入中央
    街時，有一台紅色的轎車（車號：4923-RW）， 從我的左邊
    撞過來，他的車速很快，我就騎到前方的萊爾富超商，他們
    也跟過來，我進入商店內，請店員幫我報警，跑到店內的倉
    庫內，把門反鎖，他們也跟進來，我聽到他們在外面跟店員
    吵…店員給他們鑰匙，他們就把門打開…就有二個人要把我
    拉出去，我就說我已經報警了，等警察來，他們還是硬要把
    我拉出去，他們在拉我時，其中郭旭強還問我為什麼我要砸
    他們家那麼多車…用手勒住我的脖子，把我往外拖，還有一
    個人古必斌抱住我的腳把我往外抬，在店門口時，警察到了
    ，他們才放下我」（見97年度他字第5199號影卷第173、174
    頁）；復於原審審理中具結證稱：97年11月27日晚間11時許
    ，伊騎機車經過中豐路與中央街交岔路口的萊爾富便利商店
    前方時，感覺有人開車追伊，伊先把機車停在便利商店門口
    ，然後跑進商店裡面的儲藏室躲起來，忽然間有人把門打開
    ，伊看到郭旭強，接下來伊從儲藏室走出來到收銀台前，郭
    旭強及古必斌就在那裡詢問伊跟郭俊輝的砸車糾紛，有一點
    爭執，店長叫我們不要在店裡面吵，當時伊不願意出去，被
    告等人就硬拉伊出店外各等語明確（見原審訴字卷第92至95
    頁）。核與證人即萊爾富超商店長王曉茹於原審審理證稱：
    當時伊在家裡面，伊員工打電話告知店裡出事，伊到場的時
    候，被告2 人及黃義文已經在收銀機櫃檯前面，伊請雙方都
    出去到店外面去解決他們私人的事情，因為這會妨礙商店營
    業，伊沒有叫被告郭旭強拉黃義文出去，但當時黃義文確實
    不想離開店裡，他抓住了自動門，快把自動門拉到掉下來，
    伊不知道他們是怎麼出去的，黃義文還叫伊跟店員趕快報警
    ，伊就回說已經報警了等情節相符（見原審訴字卷第95、96
    頁）。再徵諸上開萊爾富便利商店之監視器亦攝得97年11月
    27日當日23時51分26秒起，告訴人黃義文與被告二人先後進
    入便利超商內，翌日即97年11月28日00時01分12秒起，黃義
    文出儲藏室後，被告2 人伸手強拉黃義文雙臂，欲將黃義文
    往店門口方向強拉移動，00時01分22秒至37秒間，黃義文與
    被告2 人均位於店門口，黃義文以腳抵住自動門門檻，被告
    古必斌彎腰似抱黃義文之腳部，黃義文以右手抓住自動門門
    框，00時01分46至49秒間，被告郭旭強以手拉黃義文右手使
    其鬆脫，並架住黃義文右手臂，被告古必斌以手臂勒住黃義
    文脖子，共同將黃義文拖往店門外等情，有監視錄影器翻拍
    照片21張在卷可憑（見本院卷第49至57頁），此外復有勤務
    指揮中心受理案件紀錄表、員警工作紀錄簿等件在卷可稽（
    見前引他字第5199號卷第114至115頁），足見告訴人黃義文
    確實於前開時間欲繼續留置於便利商店內不願離開，而以腳
    抵住商店自動門門檻、右手抓住之商店自動門門框以求自保
    ，惟遭被告2 人強拉、抬起腳部、勒住脖子方式拖離該店等
    事實，堪予認定。
  (二)被告郭旭強辯稱黃義文係砸伊毀胞弟郭俊輝所有車輛之現行
    犯，其抱住黃義文要他等警察前來，並無違法之處云云。然
    據被告郭旭強自承其係於97年11月27日上午經胞弟告知車輛
    遭黃義文毀損之事（見本院卷第38頁反面），要與追趕黃義
    文進入商店時即97年11月27日晚上11時許相隔甚久，核與刑
    事訴訟法所謂之「現行犯」係指犯罪在實施中或實施後即時
    發覺者、被追呼為犯罪人、持有兇器、贓物或其他物件或於
    身體、衣服等處露有犯罪痕跡顯可疑為犯罪人者之要件迥然
    不同，被告自無逮捕之權利，不得據此做為使黃義文喪失進
    出便利商店權利之理由。另被告古必斌雖不否認有抬起黃義
    文腳部，惟於原審審理時供稱：是黃義文差點跌倒，伊抱住
    他的腳（見原審訴字卷第99頁），於本院準備程序時則改稱
    ：便利商店的人叫伊把黃義文拉出去，所以伊就拉黃義文的
    腳想把他拉出去（見本院卷第39頁）；於本院審理時又改稱
    ：伊有抓住黃義文的腳，那是因為黃義文用腳踹伊，所以伊
    才抓住他的腳各等語（見本院卷第66頁），所辯理由前後不
    一，顯係臨訟杜撰，已難輕信，亦與前揭監視錄影器翻拍照
    片所示情節不符，自不足採。
  (三)至公訴意旨雖認被告郭旭強、古必斌當時亦有共同基於強制
    之犯意聯絡，於郭旭強將儲藏室之門打開並質問黃義文是否
    有砸壞其車後，以恫嚇語氣稱：「你信不信我會在這裡打你
    ！」之語，惟被告郭旭強、古必斌2 人始終否認曾於便利商
    店儲藏室外為使用強暴、脅迫方式妨害告訴人行使權利之舉
    ，且本件告訴人即證人黃義文於原審審理中證稱：從儲藏室
    到櫃檯的時候伊與被告有爭執，但沒有人把伊從儲藏室拖出
    來等語（見原審卷字卷第93頁、第94頁反面），實難認被告
    自便利商店內儲藏室至櫃檯間，有何受被告強暴、脅迫之舉
    ，顯有產生合理懷疑之餘地，本院實無從逕行認定此部分犯
    罪情節，是公訴意旨就此部分所述，尚有誤會。
  (四)綜上，被告2 人前開辯解，顯屬臨訟卸責之詞，俱難採信，
    本件事證明確，被告2 人洵堪認定，應依法論科。被告郭旭
    強雖於本院審理時聲請：傳訊證人黃義文對質；調閱本
    案便利商店之監視錄影帶；查詢本件係何人報警各情。惟
    刑事訴訟法第196 條規定：「證人已由法官合法訊問，且於
    訊問時予當事人詰問之機會，其陳述明確別無訊問之必要者
    ，不得再行傳喚。」，本件證人黃義文業經原審以證人身分
    傳喚到庭，經當事人交互詰問，被告之訴訟防禦權已獲保障
    ，且本件已有監視錄影器翻拍照片之客觀物證可佐，自無必
    要再行傳喚證人黃義文，以節省各方勞費，並避免騷擾證人
    。又經本院致電桃園縣政府警察局龍潭分局偵查隊承辦人干
    銀雄詢問有無扣得監視錄影帶，經答覆以本案並無扣案錄影
    帶，有本院公務電話查詢紀錄表可憑（見本院卷第42頁）。
    況一般監視錄影器有容量限制，錄影畫面存檔容量往往僅夠
    持續數月之久，超過容量時，舊有畫面即會被新錄影畫面覆
    蓋，本件案發迄本院審理時已歷二年半載，衡諸常情，店家
    自無可能仍保留案發錄影畫面，且本件已有監視錄影器翻拍
    照片21張揭露案發情節甚詳，被告郭旭強所請調閱監視錄影
    帶自無必要及可能。另本件是由何人報警，核與本件待證之
    強制犯罪事實，並不具關連性，亦無調查之必要，併此敘明
    。
三、核被告郭旭強、古必斌所為，係犯刑法第304條第1項之強制
    罪。被告郭旭強、古必斌間有犯意聯絡及行為分擔，均為共
    同正犯。又被告古必斌曾有如犯罪事實欄所示之論罪科刑及
    執行完畢之情形，有本院被告前案紀錄表1 份在卷可憑，其
    於有期徒刑執行完畢後5 年內，故意再犯本案有期徒刑以上
    之罪，為累犯，應依刑法第47條第1項規定加重其刑。
四、原審以被告2 人犯罪事證明確，並變更檢察官起訴之刑法第
    304條第1項之強制罪法條，改論處刑法第302條第1項之妨害
    自由罪刑，固非無見。惟按刑法第302 條之妨害自由罪，既
    係以私行拘禁為其非法剝奪人行動自由之例示，則本罪在性
    質上，其行為自須持續相當之時間，始足當之，倘若其目的
    在使人行無義務之事，僅有瞬間之拘束，則屬同法第304 條
    之範圍，不構成上開剝奪行動自由罪（最高法院75年度台上
    字第6857號判決意旨參照）。經查，被告2 人雖有以強暴之
    方式將黃義文強行帶離該便利商店之行為，惟被告2 人拘束
    黃義文行動自由之時間（即自97年11月28日00時01分12秒起
    被告2 人強拉黃義文自店內往店門口方向起、00時01分46秒
    黃義文緊拉住店門抵抗，至00時01分49秒時黃義文完全遭被
    告拖出店門外止）僅短短約37秒，此有前揭監視錄影器翻拍
    照片可參，實難認已拘束黃義文行動自由持續相當之時間。
    參以證人黃義文證稱：被告2 人強拉伊到便利商店外，警察
    就到了（見前引他字卷第174頁）， 另證人即到場處理員警
    謝育儘亦於本院審理時具結證稱：伊到場時黃義文已在便利
    商店的門口，沒有看到黃義文被控制，被告等與黃義文還在
    口角爭執中等語（見本院卷第64頁反面），足見黃義文遭拖
    出店門外後身體並未受制於被告2 人，仍有自由行動之能力
    ，則參酌上揭判決意旨，被告2 人本件所為尚與妨害自由罪
    之構成要件有間，原審論以刑法第302條第1項之剝奪他人行
    動自由罪，尚有未當。被告2 人提起上訴，仍執陳詞否認犯
    罪，並無理由。惟原判決關於被告郭旭強、古必斌部分既有
    上開可議之處，尚無可維持，應由本院撤銷改判。爰審酌被
    告2 人因不滿黃義文毀損被告郭旭強胞弟使用之車輛，即施
    用不法腕力，妨害黃義文行使權利，所為非是，兼衡渠等素
    行、犯罪造成之損害、犯罪之分工、參與程度及犯後並無悔
    過之具體表現等一切情狀，量處如主文第二、三項所示之刑
    ，並諭知易科罰金之折算標準。
據上論斷，應依刑事訴訟法第369條第1項前段、第364條、第299
條第1項前段、刑法第304條第1項、第28條、第47條第1項、第41
條第1項前段，刑法施行法第1條之1第1項、第2 項前段，判決如
主文。
本案經檢察官黃和村到庭執行職務。
中    華    民    國   100    年    6     月    7     日
                  刑事第六庭審判長法  官  邱同印
                                  法  官  郭豫珍
                                  法  官  何信慶
以上正本證明與原本無異。
不得上訴。
                                  書記官  王泰元
中    華    民    國   100    年    6     月    7     日
附錄：本案論罪科刑法條全文
中華民國刑法第304條
（強制罪）
以強暴、脅迫使人行無義務之事或妨害人行使權利者，處3 年以
下有期徒刑、拘役或3 百元以下罰金。
前項之未遂犯罰之。